臺灣高等法院民事判決　　　　　　　　　 94年度上字第197號
上　訴　人　甲○○
　　　　　　乙○○
共　　　同
訴訟代理人　黃炳飛律師
被　上訴人　臺灣土地銀行股份有限公司
法定代理人　張義雄
訴訟代理人　呂立棋
上列當事人間請求撤銷贈與行為等事件，上訴人對於中華民國九
十三年九月六日臺灣臺北地方法院九十三年度訴字第一九六八號
第一審判決提起上訴，經本院於九十四年十月十一日言詞辯論終
結，判決如下：
    主  文
原判決廢棄。
被上訴人在第一審之訴駁回。
第一、二審訴訟費用由被上訴人負擔。
    事實及理由
一、被上訴人起訴主張：訴外人群林貿易股份有限公司（下稱群
    林公司）邀同上訴人甲○○及訴外人詹文斌、廖勉、詹文祥
    為連帶保證人，於民國（下同）八十六年十二月十七日向被
    上訴人借款新台幣（下同）一百八十萬元及七百二十萬元，
    期限一年半，共分十八期，於每月十七日繳納，如有一期不
    履行時，即視為全部到期，借款人並未按時繳納本息，尚欠
    本金一百八十萬元及七百二十萬元，及自八十八年二月十七
    日起之利息，被上訴人迭經催討，上訴人甲○○等均未置理
    。上訴人甲○○已週轉不靈，未能按期還本繳息，竟意圖損
    害被上訴人之債權，於八十八年五月十一日將其所有坐落台
    北市○○區○○段一小段二二○地號，面積二五四平方公尺
    ；二二○之一地號，面積一一平方公尺之土地；及其地上建
    物即門牌號碼台北市○○區○○路四段四十號二樓（簡稱系
    爭不動產）贈與予上訴人乙○○並辦妥所有權移轉登記，上
    訴人甲○○已無其他財產可供清償，致有害及被上訴人對上
    訴人甲○○之債權，爰依民法第二百四十四條第一項規定提
    起本件訴訟，請求撤銷上訴人間之贈與行為及移轉所有權行
    為，上訴人乙○○並應塗銷系爭不動產之所有權移轉登記等
    語。
二、上訴人則以：被上訴人對詐害行為行使撤銷權已逾民法第二
    百四十五條前段一年之除斥期間，自不得訴請撤銷等語，資
    為抗辯。
三、原審對於被上訴人之請求，判決上訴人全部敗訴，上訴人聲
    明不服，求為廢棄原判決，並駁回被上訴人在第一審之訴。
    被上訴人則求為判決駁回上訴。
四、經查，被上訴人主張：上訴人甲○○前擔任訴外人群林公司
    之連帶保證人，於八十六年十二月十七日向被上訴人借款一
    百八十萬元及七百二十萬元，期限一年半，共分十八期，於
    每月十七日繳納，如有一期不履行時，即視為全部到期，借
    款人並未按時繳納本息，尚欠本金一百八十萬元及七百二十
    萬元，及自八十八年二月十七日起之利息，被上訴人對甲○
    ○、群林公司及其他連帶保證人聲請支付命令取得執行名義
    ，並於執行無效果後法院核發債權憑證，上訴人甲○○於八
    十八年五月十一日將系爭不動產贈與予上訴人乙○○並辦妥
    所有權移轉登記，上開贈與及移轉登記之法律行為屬民法第
    二百四十四條第一項之詐害債權行為，上訴人甲○○已無其
    他財產可供清償，致有害及被上訴人對上訴人甲○○之債權
    等情，為上訴人所不爭執，並有本票、授權書、借據、變更
    借據契約、臺灣基隆地方法院八十八年度執字第四二○一號
    債權憑證、基院雅九十三執讓字第三二三二、三二三四號債
    權憑證、臺灣臺北地方法院八十八年度促字第二一二三八號
    支付命令、土地及建物登記謄本影本可證（見原審卷第八至
    十二頁、第十八至二一頁、第七六至七九頁、第八二頁、本
    院卷第十五頁、三十頁、三七頁），堪信為真。
五、按「債務人所為之無償行為，有害及債權者，債權人得聲請
    法院撤銷之」；「前條撤銷權，自債權人知有撤銷原因時起
    ，一年間不行使，或自行為時起，經過十年而消滅」，民法
    第二百四十四條第一項、第二百四十五條分別定有明文。被
    上訴人何時知悉有害及債權之事實？經查：
  (一)被上訴人自承於八十八年八月間取得支付命令之執行名義後
    ，曾向稅捐單位申請上訴人之財產資料，當時歸戶財產查詢
    清單尚記載上訴人甲○○擁有系爭不動產之應有部分二分之
    一等情，並提出歸戶財產查詢清單影本為證（見本院卷第一
    八頁、第二一頁），足見被上訴人當時知悉上訴人甲○○曾
    擁有系爭不動產之應有部分二分之一。
  (二)被上訴人於台灣基隆地方法院八十八年度執字第四二○一號
    清償債務事件，對上訴人甲○○等人強制執行，台灣基隆地
    方法院以九十年四月九日基院政民執讓四二○一字第一七一
    六三號通知命被上訴人查報債務人甲○○可供執行之財產，
    被上訴人未據查報，該院於九十年五月十日核發基院政民執
    讓四二○一字第○八○二四號債權憑證，其上記載：「因拍
    賣無實益，又查無債務人其它可供執行財產，致未能執行」
    ，被上訴人並於九十年五月十六日收受該債權憑證，有該通
    知、債權憑證及送達證書可按（見該執行卷第二一四頁、第
    二二八頁、第二四六頁），被上訴人於九十年五月十六日收
    受該債權憑證後已知悉上訴人甲○○已無其他財產，及系爭
    不動產已不在上訴人甲○○名下。
  (三)被上訴人為專業銀行，設有法務人員，經常聲請強制執行，
    並知申請土地、建物登記謄本、歸戶財產查詢清單，以了解
    債務人之財產狀況，有卷內土地、建物登記謄本、歸戶財產
    查詢清單可證，對於債務人之財產，瞭若指掌。除前開執行
    案件外，被上訴人尚以台灣基隆地方法院九十年度執字第二
    八一四號清償債務事件，執行上訴人甲○○之存款，有該執
    行卷可證，上訴人甲○○信用合作社、郵局之存款，被上訴
    人均有能力查出，並予執行，系爭不動產被上訴人迄未本案
    執行，亦足佐證被上訴人已調查過上訴人甲○○之財產，並
    已知悉系爭不動產移轉之事實。
  (四)被上訴人於九十年五月十六日已知悉上訴人甲○○有害及債
    權之事實，惟遲至九十三年四月一日提起本件訴訟，有起訴
    狀上之日期戳可證（見原審卷第三頁），已逾民法第二百四
    十五條一年之除斥期間，自不得請求撤銷債害行為。
六、被上訴人雖主張：被上訴人於九十二年六月十六日申請土地
    登記謄本時，始知詐害行為云云，並以土地登記謄本為證（
    見台灣台北地方法院九十二年度裁全字第四六一七號卷），
    惟該土地登記謄本僅足證明被上訴人於九十二年六月十六日
    申請土地登記謄本時已知詐害行為，不足以證明被上訴人於
    九十二年六月十六日前不知詐害行為。本院依職權函台北市
    古亭地政事務所，查詢被上訴人於八十八年五月十一日起至
    九十三年四月一日止，有無申請系爭不動產之登記謄本，該
    所函復略以：已逾一年之保存年限，無法提供相關資料等語
    ，有該所九十四年七月十五日北市古地三字第○九四三一○
    一八八○○號函可稽（見本院卷第四二頁）。本院依前開證
    據認定被上訴人於九十年五月十六日已知悉上訴人甲○○有
    害及債權之事實，被上訴人主張：其於九十二年六月十六日
    始知詐害行為云云，自不足採。
七、綜上所述，被上訴人依民法第二百四十四條第一項、第四項
    規定，請求撤銷上訴人於民國八十八年五月十一日就坐落台
    北市○○區○○段一小段二二○地號，面積二五四平方公尺
    ；同小段二二○之一地號，面積一一平方公尺之土地（權利
    範圍：應有部分五百分之二十六）及其地上建物即門牌號碼
    台北市○○區○○路四段四十號二樓（權利範圍：應有部分
    二分之一）所為之贈與行為及移轉所有權行為；上訴人乙○
    ○就前項不動產於民國八十八年五月二十七日所為之所有權
    移轉登記應予塗銷，為無理由，不應准許。原審判命准予撤
    銷贈與行為及移轉所有權行為及塗銷上訴人乙○○就前項不
    動產於民國八十八年五月二十七日所為之所有權移轉登記，
    自有未洽。上訴意旨指摘原判決不當，求予廢棄改判，為有
    理由。自應由本院予以廢棄改判，如主文第二項所示。
八、本件事證已臻明確，兩造其餘攻擊、防禦方法及未經援用之
    證據，經本院審酌認對判決結果不生影響，爰不一一論列，
    附此敘明。
九、據上論結，本件上訴為有理由，依民事訴訟法第四百五十條
    、第七十八條，判決如主文。
中　　華　　民　　國　　94　　年　　10　　月　　25　　日
　　　　　　　　　民事第十二庭審判長法　官　鄭雅萍
　　　　　　　　　　　　　　　      法　官　吳謀焰
　　　　　　　　　　　　　　      　法　官  林恩山
正本係照原本作成。
如不服本判決，應於收受送達後20日內向本院提出上訴書狀，其
未表明上訴理由者，應於提出上訴後20日內向本院補提理由書狀
（均須按他造當事人之人數附繕本）上訴時應提出委任律師或具
有律師資格之人之委任狀；委任有律師資格者，另應附具律師資
格證書及釋明委任人與受任人有民事訴訟法第466條之一第一項
但書或第二項（詳附註）所定關係之釋明文書影本。
中　　華　　民　　國　　94　　年　　10　　月　　26　　日
　　　　　　　　　　　　　　　　　  書記官　周淑靜
附註：
民事訴訟法第四百六十六條之一（第一項、第二項）：
對於第二審判決上訴，上訴人應委任律師為訴訟代理人。但上訴
人或其他法定代理人具有律師資格者，不在此限。
上訴人之配偶、三親等內之血親、二親等內之姻親，或上訴人為
法人、中央或地方機關時，其所屬專任人員具有律師資格並經法
院認為適當者，亦得為第三審訴訟代理人。
